臺灣臺北地方法院刑事判決　　　　　　　95年度訴字第1447號
公　訴　人　臺灣臺北地方法院檢察署檢察官
被　　　告　丙○○
被　　　告　己○○原名蘇東超.
　　　　　　　　　　　11樓
選任辯護人　陳伊甄律師
　　　　　　林明正律師
上列被告因違反商業會計法等案件，經檢察官提起公訴（95年度
偵字第3315號），本院判決如下：
    主  文
丙○○、己○○均無罪。
    理  由
一、公訴意旨略以：被告丙○○（原名溫健富）、戊○○（另行
    審結）分別於民國89年11月6日至90年5月30日及90年5月31
    日至91年8月間，先後擔任逸鼎股份有限公司（下稱逸鼎公
    司）之董事長，均為商業會計法之商業負責人，被告己○○
    則係逸鼎公司之總經理，實際負責該公司財物、會計及行政
    等事宜，為商業會計法所稱主辦會計之人員。詎被告丙○○
    、己○○均明知逸鼎公司與元瑞豐企業有限公司（下稱元瑞
    豐公司）及能量科技有限公司（下稱能量公司）間，並無任
    實際交易電腦元件等貨品之事實，竟共同基於填製不實會計
    憑證及幫助逃漏稅捐之概括犯意，於90年5、6月間，委由會
    計師丁○○（另案經本院通緝中）連續虛偽開立逸鼎公司銷
    售RAM Module、Integrated circuit等電腦元件之統一發票
    13紙，銷售額合計新台幣（下同）699萬620元，提供予元瑞
    豐公司及能量公司充作進項憑證，並經元瑞豐公司、能量公
    司持以申報扣抵銷項稅額，分別幫助元瑞豐公司及能量公司
    逃漏90年5-6月之營業稅11萬5,281元及23萬4,250元（其買
    受人、虛開統一發票日期、發票字軌號碼、銷售額及稅額詳
    如起訴書附表(一)、(二)所示），足生損害於稅捐稽徵機關對於
    稅捐稽徵與管理之正確性。因認被告丙○○、己○○涉犯商
    業會計法第71條第1款因認被告涉犯商業會計法第71條第1款
    、稅捐稽徵法第43條第1項之罪嫌等語。
二、按犯罪事實應依證據認定之，無證據不得認定犯罪事實；又
    不能證明被告犯罪者，應諭知無罪之判決，刑事訴訟法第15
    4條第2項及第301條第1項分別定有明文。而所謂認定犯罪事
    實之證據，係指足以認定被告確有犯罪行為之積極證據而言
    ，該項證據自須適合於被告犯罪事實之認定，始得採為斷罪
    資料，如未能發現相當證據，或證據不足以證明，自不能以
    推測或擬制之方法，以為裁判之基礎（參照最高法院29年上
    字第3105號、40年臺上字第86號、30年上字第816號判例意
    旨）。至刑事訴訟法上所謂認定犯罪事實之積極證據，係指
    適合於被告犯罪事實之認定之積極證據而言，雖不以直接證
    據為限，間接證據亦包括在內；然而無論直接或間接證據，
    其為訴訟上之證明，須於通常一般之人均不致有所懷疑，而
    得確信其為真實之程度者，始得據為有罪之認定，倘其證明
    尚未達到此一程度，而有合理之懷疑存在時，致使無從形成
    有罪之確信，根據「罪證有疑，利於被告」之證據法則，即
    不得遽為不利被告之認定，最高法院76年度臺上字第4986號
    判例意旨參照）。另按刑事訴訟法第161條已於91年2月8日
    修正公布，修正後同條第1項規定：檢察官就被告犯罪事實
    ，應負舉證責任，並指出證明之方法。因此，檢察官對於起
    訴之犯罪事實，應負提出證據及說服之實質舉證責任。倘其
    所提出之證據，不足為被告有罪之積極證明，或其闡明之證
    明方法，無從說服法官以形成被告有罪之心證，基於無罪推
    定之原則，自應為被告無罪判決之諭知（最高法院92年度臺
    上字第128號判例參照）。
三、查公訴人據以認定被告丙○○、己○○涉有違反商業會計法
    第71條第1款之罪嫌，無非係依被告丙○○、己○○於偵查
    中所為陳述、共同被告戊○○偵訊中所為陳述，以及卷附逸
    鼎公司變更登記表、逸鼎公司90年度營業稅逐筆發票明細查
    詢列印表、發票影本、財政部臺北市國稅局大安分局95年5
    月2日財北國稅大安營業字第0950013390號函暨所檢附之元
    瑞豐公司90年5月至6月營業稅申報書、財政部臺北市國稅局
    中南稽徵所95年5月1日財北國稅中南營業二字第0950013352
    號函暨所檢附營業稅申報書及進項憑證明細表等資料為其主
    要論據。
四、訊據被告丙○○、己○○均堅詞否認有公訴人指訴之上揭違
    反商業會計法犯行，被告丙○○並辯稱：伊雖於90年5月31
    日接替戊○○擔任逸鼎公司董事長，但這段時間伊都在臺南
    工作，所以公司財務、發票都由己○○統籌交給會計師事務
    所處理，可能是會計師蓄意利用公司名義虛開發票云云，被
    告己○○則辯稱：其負責逸鼎公司業務方面的經營，帳目的
    工作就交給會計師丁○○處理，每個月公司會將進貨明細交
    給丁○○，由丁○○開立發票、報稅，發票、公司發票章也
    都是交給丁○○保管，並不知道丁○○有盜開發票之行為。
    經查：
    (一)金瑞豐金屬工業股份有限公司於89年間更名為逸鼎設計工
      程股份有限公司，並於同年8月31日起，由被告戊○○擔
      任董事長（負責人），營業項目包含履鑄造業、其他非鐵
      金屬基本工業（含鋅合金、鎂合金）、景觀室內設計業、
      室內裝潢業、景觀工程業、油漆工程業，後於90年5月31
      日起改由被告丙○○擔任逸鼎公司負責人，然有關逸鼎公
      司業務經營均由擔任總經理之被告己○○負責處理等情，
      為被告丙○○、己○○所供承在卷，並有公司變更登記表
      （見偵卷第19頁至第22頁）、臺北市政府建設局第一科所
      建置之金瑞豐金屬工業股份有限公司、逸鼎設計工程股份
      有限公司案卷（見外附證物）可資佐證，是以被告丙○○
      、己○○均為商業會計法所規定之商業負責人，應堪認定
      。
    (二)又逸鼎公司於90年5月至6月間共開立統一發票13張，合計
      銷售額6,990,620元，分別持交元瑞豐公司、能量公司等
      營業人資為進項憑證，扣抵稅捐，而逸鼎公司與元瑞豐公
      司、能量公司均無任何業務往來，逸鼎公司亦未曾出售電
      子類產品予任何人等事實，為被告丙○○、己○○所不爭
      執，且有財政部臺北市國稅局審查三科查緝案件稽查報告
      所附之逸鼎公司虛進虛銷分析表、進銷存明細表、前開統
      一發票影本在卷可參（見偵卷第12頁、第14頁、第46 頁
      至第61頁），是被告戊○○、丙○○、己○○所經營之逸
      鼎公司確實未與元瑞豐公司、能量公司為業務上往來，卻
      交付上開統一發票供為元瑞豐公司、能量公司進項憑證並
      報稅扣抵等事實，亦足認定。
    (三)被告丙○○雖初於檢察官訊問時稱：當初朋友要開公司，
      請伊擔任名義負責人，每個月付1500元等語（見偵卷第
      170至第174頁），惟其後改稱：伊負責逸鼎公司南區工程
      業務，公司經營由己○○協調會計師作帳，但不清楚逸鼎
      公司承包哪些工程、開發票給哪些公司等語（見偵卷第
      215頁、第353頁），於本院審理時亦堅稱：伊負責臺南地
      區之工程，人都待在臺南，每個月才以電話或是上臺北開
      會，但除了開喜烏龍茶工廠之工程外，其他工程均未獲得
      承包，逸鼎公司帳目、財務均由己○○委由會計師丁○○
      處理等語（見本院96年12月18日審理筆錄）。惟質以被告
      丙○○有無出資或如何出資、逸鼎公司成員有何人、接洽
      業務之方式、有無看過公司帳冊、財務資料等情況，被告
      丙○○或稱不知道，或稱不清楚，支吾其詞，無法明確說
      明，再佐以共同被告己○○於本院審理時供稱：當初設計
      開喜烏龍茶工廠時認識丙○○，後來丙○○表示欲加入逸
      鼎公司經營，商議由其出資60萬元，但丙○○的資金並未
      進公司，因為知道丙○○財務狀況不好，就讓其退股等語
      （見同上審理筆錄），由上可知被告丙○○既未出資，亦
      無任何與逸鼎公司業務有接觸之情形，對逸鼎公司顯然無
      實質經營、掌控能力，依經驗法則可知被告丙○○與民間
      常見之形式上掛名之負責人情況相同，是被告丙○○辯稱
      伊並非名義負責人云云，當無足採信。另衡諸社會常情，
      一般公司之董事長、董事或股東等職務以「人頭」充之者
      所在多有，或有基於公司設立登記之需求（符合法定人數
      ），或有基於避稅之需求，或有因實際負責人信用不良等
      ，其原因眾多，不一而足，並非具有「人頭」之公司即當
      然係從事不法之公司，其理甚屬明確，此與現今社會販賣
      帳戶或提供帳戶給詐欺集團以從事電話詐欺等財產犯行之
      情形，尚無法等同以觀。申言之，充當公司行號負責人之
      「人頭」者，如該公司或所屬實際負責之人確有從事不法
      時，該等「人頭」是否必然即有參與該公司之不法所為，
      或者對該公司之不法所為有所認識或預見，而仍同意以掛
      名負責人之方式參與或予以幫助，本無一定，自仍應視個
      案中該等「人頭」之涉案程度深淺而為判斷，當不得一概
      而論，自不能僅以被告丙○○掛名擔任逸鼎公司之負責人
      乙事，即認其對逸鼎公司從事不法作為應有所認識或預見
      。而觀諸本件前開各項證據，除證明被告丙○○為逸鼎公
      司登記負責人外，尚無積極證據證明被告丙○○有實際出
      資或是實際參與逸鼎公司之業務、財務運作，則逸鼎公司
      是否確有從事虛開發票給他營業人等不法作為，被告丙○○並不當然知悉或可預見。況證人曾耀霆於檢察官訊問時
      證稱：逸鼎公司、興格公司都是會計師丁○○負責記帳，
      丁○○和甲○○一起在賣發票，在和逸鼎公司期間並沒有
      看過丙○○，但知道是己○○實際經營逸鼎公司、興格公
      司等語（見偵卷第287頁正反面），是以被告丙○○所辯
      不清楚逸鼎公司營運情形，也不清楚逸鼎公司財務、帳目
      處理情況等語，即非無據，足認被告丙○○應未實際參與
      逸鼎公司經營或是虛開發票之行為。此外，復查無其他積
      極證據足以證明被告丙○○業已知悉或預見逸鼎公司係為
      從事不法犯行，亦無證據足認被告丙○○有實際參與虛開
      發票予其他營業人之行為，當無足認定被告丙○○確有
      本件虛開發票而幫助他人逃漏稅捐之犯行（或屬本件犯行
      之幫助犯）。
    (四)被告己○○雖係實際經營逸鼎公司之人，然其始終辯稱：
      當初是委由會計師丁○○協助購買逸鼎公司，所以有關公
      司登記、發票等事宜均由丁○○負責，逸鼎公司之發票、
      發票章都放在丁○○處，由其負責開立發票及作帳等語。
      核與證人詹奕燿於本院審理時具結證稱：當初己○○要其
      幫忙找要轉手經營之企業，就請幫人記帳之丁○○幫忙，
      後來他們如何談，其並未介入，之後聽己○○提到有把記
      帳的工作繼續委託丁○○辦理；後來在90年底左右，己○○要其幫忙請丁○○出面返還逸鼎公司之發票章、發票等
      語（見本院96年10月23日審理筆錄），而證人曾耀霆於檢
      察官訊問時證稱：逸鼎公司、興格公司都是會計師丁○○
      負責記帳，丁○○和甲○○一起在賣發票等語（見偵卷第
      287頁正反面）、證人乙○○亦於本院審理時具結證稱：
      其與己○○共同經營興格公司，將興格公司之發票章、空
      白發票等物交由會計師丁○○保管、處理，後來發生被盜
      開發票等語甚詳（見本院96年10月23日審理筆錄），另丁○○係從事代客記帳業務之人，因處理逸鼎公司記帳事宜
      而持有逸鼎公司領用統一發票之大小章、發票章並領用空
      白統一發票，虛偽開立逸鼎公司之發票予元瑞豐公司、能
      量科技有限公司之行為，遭臺灣臺北地方法院檢察署檢察
      官提起公訴，現由本院以94年度重訴字第73號案件審理，
      因丁○○始終未到庭而經本院發布通緝中等事實，此有丁○○之臺灣高等法院被告前案紀錄表、臺灣臺北地方法院
      檢察署檢察官93年度偵字第19399號、94年度偵字第6838
      號、第9546號、第11746號、第12897號、第16680號起訴
      書各1份附卷可稽，並經本院依職權調閱上開卷宗核閱無
      誤，是被告己○○所辯上開各情，確有其人（丁○○）、
      其事，並非全然無據。再者，公司之發票章及空白統一發
      票等物雖係公司經營極重要之物，惟在長期委託性質之行
      業，委託之客戶多存放必要之印章於受任人處，或授權受
      任人刻製印章，俾便辦理各項事務，例如律師事務所、會
      計師事務所等均如是，此為社會一般之人周知之情形，本
      件被告己○○長期委託丁○○辦理逸鼎公司所有會計帳冊
      、營業稅等稅捐之申報及統一發票購買等業務，而申報營
      業稅及購買發票時則需蓋用發票章及公司負責人印章，足
      證被告己○○委託丁○○處理上開記帳等事務確有長期使
      用該等章戳之需求，因之被告己○○辯稱其將逸鼎公司之
      發票章、統一發票等物放在丁○○處等語，並無不合情理
      之處。此外，並無任何資料可認定被告己○○與「丁○○
      」就本件逸鼎公司開立內容虛偽之統一發票予元瑞豐公司
      、能量公司之行為有何等之犯意聯絡或行為分擔，僅據上
      開資料自難推認被告己○○有填製不實會計憑證、幫助他
      人逃漏稅捐之犯行。
五、綜上所述，被告丙○○雖於90年5月31日起掛名擔任逸鼎公
    司之負責人，惟逸鼎公司主要係由己○○出資並實際經營，
    被告丙○○大多在臺南而未即時參與逸鼎公司之營運，就逸
    鼎公司於90年5、6月間究有否與元瑞豐公司、能量公司為業
    務來往、開立內容虛偽不實之統一發票予上開2家公司資為
    進項憑證等情，並無積極證據足資認被告丙○○或己○○對
    此知情參與或有何行為分擔，故本件公訴人所提出之證據方
    法，均未達於一般人可得確信而無合理懷疑存在之程度，無
    從使本院形成被告2人有公訴意旨所指稅捐稽徵法第43條第1
    項、商業會計法第71條第1項第1款犯行之有罪心證，復查無
    其他積極證據足認被告丙○○、己○○有何公訴人所指之犯
    行，揆諸上開規定與說明，既不能證明其犯罪，自應為被告
    丙○○、己○○無罪判決之諭知。
據上論斷，應依刑事訴訟法第301條第1項，判決如主文。
本案經檢察官郭麗娟到庭執行職務。
中　　華　　民　　國　　96　　年　　12　　月　　31　　日
　　　　　　　　　臺灣臺北地方法院刑事第五庭
                           審判長法  官  黃程暉
                                 法　官　高偉文
                                 法　官　何俏美
上正本證明與原本無異。
如不服本判決，應於判決送達後10日內向本院提出上訴狀 (應抄
附繕本)。
                                 書記官  林曉郁
中　　華　　民　　國　　96　　年　　12　　月　　31　　日
